---
title: "Códigos Métodos"
author: "Profa. Gecynalda Gomes e Ítalo Sá"
date: "2022-10-27"
output: html_document
---

```{r setup, include=FALSE}
knitr::opts_chunk$set(echo = TRUE)
```

````{r graficos, echo = F, eval = T, prompt = T, comments = '', message = F, warning = FALSE}
#### Pacotes
library(readxl)
library(keras) #aprendizado profundo
library(caret) # utilidade de aprendizado de máquina
library(tidyverse) #utilidade geral
library(rnn)
library(nnfor)
library(MLmetrics)
library(dplyr)
library(ggplot2)
library(neuralnet)
library(quantmod)
library(remotes)
remotes::install_github("cran/DMwR")
library(DMwR)
library(forecast)
````

## Funções - Métricas de comparação
```{r}
EQM = function(estimado,real){
  erro = (estimado - real)^2
  mean(erro)
}

MAPE = function(estimado, real){
  mean(abs((real - estimado)/real))*100
}

MASE = function(estimado,real){
  erro_abs = abs(estimado - real)
  mean(erro_abs)
}

SMAPE = function(estimado,real){
  (1/length(real))*sum((abs(estimado - real))/((abs(real) + abs(estimado))/2))
}
```


Carregamento da base

```{r}
library(readxl)
COVIDBAHIA <- read_excel("Dados/Banco Estadual COVID-19 ÓBITOS_17-10-2022.xlsx") 
```

Convertendo o vetor para datas

```{r}
COVIDBAHIA$`DATA NOTIFICACAO OBITO` = as.Date(COVIDBAHIA$`DATA NOTIFICACAO OBITO`)
datas = levels.default(factor(COVIDBAHIA$`DATA NOTIFICACAO OBITO`)) 
datas = as.Date(as.factor(datas)) 
```

Contabilizando o número de óbitos por dia
```{r}
vitimas = NULL
for (i in 1 : length(datas)){
  vitimas[i] =
    COVIDBAHIA %>%
    filter(`DATA NOTIFICACAO OBITO` == datas[i]) %>%
    summarise(sum(`DATA NOTIFICACAO OBITO` == datas[i]))
}
vitimas = unlist(vitimas)
```

Base com 2 colunas (Datas e o total de óbitos em cada data)
```{r}
Base = data.frame(datas,vitimas)
```



```{r}
head(Base)
tail(Base)

serie=Base$vitimas

covid.BA=ts(serie,start=2020-03-28,freq=365)
```

## Ajuste do modelo ARIMA(p,d,q)x(P,D,Q) 

```{r}
y = covid.BA     		## serie utilizada
lag.entrada = c(1,2,3,4,5,6,7)  ## variaveis de entrada (lags de y)
prev = 7		## numero de passos a frente para previsao

l = max(lag.entrada)	## numero maximo de defasagens
n = length(y) 		## numero de observacoes
```

## Construindo a matriz de entrada Y 

* Constroi a matriz de entrada para os lags especificados antes
```{r}
Y=matrix(nrow=length(y),ncol=length(lag.entrada))
for(m in 1:length(lag.entrada))
{
  e=lag.entrada[m]
  for(i in 1:length(y))
  {
    if(i<=e)
      for(a in 1:e)
      {
        Y[a,m]=0
      }
    else Y[i,m]=y[i-e]
  }
}

```

##  Separando dados de treinamento (ajuste) e de teste 

```{r}
y = y[(l+1):(n-prev)]
X = Y[(l+1):(n-prev),]  			## matriz modelo apos eliminacao dos zeros

y.teste = y[(n-prev+1):n]			## dados de teste
X.teste = Y[(n-prev+1):n,]


```


## Usando a função `auto.arima` do pacote `forecast`

```{r}
Modelo.ARIMA <- auto.arima(y)
summary(Modelo.ARIMA)

autoplot(forecast(Modelo.ARIMA,h=prev))
```


## Predição 
```{r}

predicao.ARIMA = predict(Modelo.ARIMA,n.ahead=prev)
comparacaoARIMA = data.frame(predicao.ARIMA$pred,y.teste)

```



## Métricas de comparação (valor estimado, valor real)

```{r}
EqmARIMA = EQM(predicao.ARIMA$pred,y.teste)
MapeARIMA = MAPE(predicao.ARIMA$pred,y.teste)
MaseARIMA = MASE(predicao.ARIMA$pred,y.teste)
SmapeARIMA = SMAPE(predicao.ARIMA$pred,y.teste)
```


## Redes neurais MLP 
```{r}
df_covid.train <- data.frame(y,X)
df_covid.test <- data.frame(y.teste,X.teste)
```

* Normaliza
```{r}
normalize <- function(x) {
  return ((x - min(x)) / (max(x) - min(x)))
}
```

* Denormaliza
```{r}
denormalize <- function(x,minval,maxval) {
  x*(maxval-minval) + minval
}
```

Normalização da base de treinamento e de teste
```{r}
ddnorm.train <- as.data.frame(lapply(df_covid.train,normalize))
ddnorm.test <- as.data.frame(lapply(df_covid.test,normalize))
```

Treinamento da rede MLP
```{r}
set.seed(374)
modeloMLP = neuralnet(y ~  X6 + X7, data = ddnorm.train, hidden = c(3,4), stepmax = 1000, threshold = 1,learningrate = 0.5)

plot(modeloMLP)
```

Predição com a escala normalizada
```{r}
predicao_normalizada = predict(modeloMLP,ddnorm.test[,-1])
```

Convertendo para a escala original
```{r}
minvec <- min(y.teste)
maxvec <- max(y.teste)
predicao_original = denormalize(predicao_normalizada,minvec,maxvec)

predicao_original #valores preditos
test$vitimas #valores reais

comparacaoMLP = data.frame(predicao_original,test$vitimas)
```

Métricas de comparação (valor estimado, valor real)

```{r}
EqmMLP = EQM(predicao_original,test$vitimas)
MapeMLP = MAPE(predicao_original,test$vitimas)
MaseMLP = MASE(predicao_original,test$vitimas)
SmapeMLP = SMAPE(predicao_original,test$vitimas)
```

## Redes recorrentes

```{r}
COVIDBAHIA <- read_excel("Dados/Banco Estadual COVID-19 ÓBITOS_17-10-2022.xlsx") #Carregamento da base

#Convertendo o vetor para datas
COVIDBAHIA$`DATA NOTIFICACAO OBITO` = as.Date(COVIDBAHIA$`DATA NOTIFICACAO OBITO`)
datas = levels.default(factor(COVIDBAHIA$`DATA NOTIFICACAO OBITO`)) 
datas = as.Date(as.factor(datas)) 

#Funçao que contabilizando o número total de óbitos por dia
vitimas = NULL
for (i in 1 : length(datas)){
  vitimas[i] =
    COVIDBAHIA %>%
    filter(`DATA NOTIFICACAO OBITO` == datas[i]) %>%
    summarise(sum(`DATA NOTIFICACAO OBITO` == datas[i]))
}
vitimas = unlist(vitimas)

#Base com 2 colunas (Datas e o total de óbitos em cada data)
Base = data.frame(datas,vitimas)

#Série defasada com 7 LAGS
Base['X1'] = Lag(Base$vitimas,1)
Base['X2'] = Lag(Base$vitimas,2)
Base['X3'] = Lag(Base$vitimas,3)
Base['X4'] = Lag(Base$vitimas,4)
Base['X5'] = Lag(Base$vitimas,5)
Base['X6'] = Lag(Base$vitimas,6)
Base['X7'] = Lag(Base$vitimas,7)
view(Base)

#Atribuindo 1 aos NA
Base[is.na(Base)] = 0
View(Base)

#Normalização dos dados
minmax_obitos = linscale(Base$vitimas, minmax = list(mn = 0, mx =1))
minmaax_x1 = linscale(Base$X1, minmax = list(mn = 0, mx =1))
minmaax_x2 = linscale(Base$X2, minmax = list(mn = 0, mx =1))
minmaax_x3 = linscale(Base$X3, minmax = list(mn = 0, mx =1))
minmaax_x4 = linscale(Base$X4, minmax = list(mn = 0, mx =1))
minmaax_x5 = linscale(Base$X5, minmax = list(mn = 0, mx =1))
minmaax_x6 = linscale(Base$X6, minmax = list(mn = 0, mx =1))
minmaax_x7 = linscale(Base$X7, minmax = list(mn = 0, mx =1))
```

Separando a base em treinamento e teste (t é a quantidade de dias que serão usados para teste)
```{r}
t = 7 #quantidade de passos à frente
l = 7 #quantidade de lags

train = Base[c((l+1):(nrow(Base)-t)),] #treinamento - matriz modelo apos eliminacao dos zeros
test = Base[c((nrow(Base)-(t-1)):nrow(Base)),] #teste
```


Variável resposta (número de óbitos) e explicativas (7 Lags da série defasada) com t dias de teste 

```{r}

Y <- array(minmax_obitos$x[1:(nrow(Base) - t)],
           dim=c(nrow(Base)-t, 1))

X <- array(c(minmaax_x1$x[1:(nrow(Base) - t)],
             minmaax_x2$x[1:(nrow(Base) - t)],
             minmaax_x3$x[1:(nrow(Base) - t)],
             minmaax_x4$x[1:(nrow(Base) - t)],
             minmaax_x5$x[1:(nrow(Base) - t)],
             minmaax_x6$x[1:(nrow(Base) - t)],
             minmaax_x7$x[1:(nrow(Base) - t)]),
           dim=c(nrow(Base)-t,1, 7))
```

Treinamento do algoritmo
```{r}
set.seed(9867)
modeloRR = trainr(Y, X,learningrate = 0.6,numepochs = 10) #Modelo com 0.6 de taxa de aprendizagem e 10 épocas
```

Agrupando as variáveis explicativas normalizada em uma só base
```{r}
entrada = array(c(minmaax_x1$x[(nrow(Base) - t):nrow(Base)],
                  minmaax_x2$x[(nrow(Base) - t):nrow(Base)],
                  minmaax_x3$x[(nrow(Base) - t):nrow(Base)],
                  minmaax_x4$x[(nrow(Base) - t):nrow(Base)],
                  minmaax_x5$x[(nrow(Base) - t):nrow(Base)],
                  minmaax_x6$x[(nrow(Base) - t):nrow(Base)],
                  minmaax_x7$x[(nrow(Base) - t):nrow(Base)]),
                dim=c(nrow(Base)-(nrow(Base) - t),1, 7))
```

Predição com a escala normalizada
```{r}
predicao_normalizada =as.data.frame(predictr(modeloRR, entrada))
```

Convertendo para a escala original
```{r}
predicao_original = linscale(predicao_normalizada$V1,
                             minmax = minmax_obitos$minmax,
                             rev = TRUE)

predicao_original$x #valores preditos
test$vitimas #valores reais

comparacaoRR = data.frame(predicao_original$x,test$vitimas)
```

Métricas de comparação (valor estimado, valor real)
```{r}

EqmRR = EQM(predicao_original$x,test$vitimas)
MapeRR = MAPE(predicao_original$x,test$vitimas)
MaseRR = MASE(predicao_original$x,test$vitimas)
SmapeRR = SMAPE(predicao_original$x,test$vitimas)
```

## Comparação dos 3 métodos
```{r}

c(EqmARIMA, MapeARIMA, MaseARIMA, SmapeARIMA)
c(EqmMLP, MapeMLP, MaseMLP, SmapeMLP)
c(EqmRR, MapeRR, MaseRR, SmapeRR)
```


